臺灣高等法院臺中分院刑事判決　　　　99年度上訴字第2514號
上　訴　人
即　被　告　廖志明
選任辯護人　朱浩萍　律師
上列上訴人因偽證案件，不服臺灣彰化地方法院99年度訴字第11
00號中華民國99年11月22日第一審判決（起訴案號：臺灣彰化地
方法院檢察署99年度偵字第6885號），提起上訴，本院判決如下
：
    主  文
上訴駁回。
    事  實及理  由
一、本案經本院審理結果，認第一審判決認事用法及量刑均無不
    當，應予維持，並引第一審判決書記載之事實、證據及理由
    。（如附件）
二、被告上訴意旨略以：(1)被告所為偽證內容，是為配合違反公
    職人員選舉罷免法共犯陳建一98年11月29日於檢察官偵訊時
    之證述。如今偽證之主嫌陳建一未受追訴，被告則受訴追，
    豈能謂之公平？(2)伊千錯萬錯，錯在人情壓力下，對共犯張
    良振所為不實之維護，伊於收到法院傳票時，懊悔不已且受
    到配偶及女兒之責怪。原審判處有期徒刑2月，仍提起上訴
    之原因，並非不知輕重，而係本身罹患暫時性器質性精神疾
    患、環境適應障礙併焦慮情緒等病；家中尚有極重度多重障
    礙之子廖昭鈞，年逾37歲，不會沐浴，伊於違反公職人員選
    舉罷免法案遭羈押時，廖昭鈞出現摔碗擲筷等行為，實不能
    一日無被告之貼身照護，其中辛酸、痛楚，非筆墨所能形容
    ，應有刑法第59條之適用云云。
三、本院查：
  (一)按一次虛構事實而誣告數人，其誣告行為仍屬一個，因之對
    於所告數人中之一部分，自白為係屬誣告，而對於其餘之人
    仍有使受刑事處分之意圖，未經自白為誣告者，僅屬縮小其
    誣告行為之範圍，仍不能邀減免之寬典（最高法院30年上字
    第2606號判例參照）。本件被告雖於原審99年9月27日準備
    程序審理中自白其偽證之犯行，然其所虛偽陳述之案件即本
    院99年度選訴字第8號關於被告陳建一違反公職人員選舉罷
    免法案件部分，業於99年4月12日確定等情，有陳建一之臺
    灣高等法院被告前案紀錄表1份在卷可證，參照上開判例見
    解，自難援引刑法第172條之規定予以減輕其刑。
  (二)刑法第59條之酌量減輕其刑，必於犯罪之情狀，在客觀上足
    以引起一般同情，認為即予宣告法定低度刑期，猶嫌過重者
    ，始有其適用，至於被告無前科，素行端正，子女眾多等情
    狀，僅可為法定刑內從輕科刑之標準，不得據為酌量減輕之
    理由（最高法院51年台上字第899號判例參照）。被告雖以
    前情提起上訴，並提出相關診斷證明書為證。然依前揭說明
    ，不符59條規定甚明，參以本罪之法定刑為7年以下，2月以
    上，原審法院量處有期徒刑2月，顯已充分考量被告之家庭
    及健康等因素，而論處最低之刑。
四、原審因而適用刑事訴訟法第299條第1項前段，刑法第168條
    之規定，並審酌被告偽證之行為，足以影響職司偵查職務之
    檢察官及審判職務之法官對事實之認定，發生採證錯誤、判
    斷失平之結果，徒耗訴訟資源，並妨害刑事案件偵查之正確
    性，影響國家偵查權之行使及司法威信，造成訴訟資源無端
    浪費，自應受有相當程度之刑事非難，惟念其犯後坦承犯行
    ，態度尚可，暨其智識程度等一切情狀，量處有期徒刑2月
    ，其認事用法核無違誤，量刑亦屬允當，被告猶執前詞提起
    上訴，其上訴為無理由，應予駁回。
五、據上論斷，應依刑事訴訟法第373條、第368條，判決如主文
    。
本案經檢察官王雪惠到庭執行職務。
中    華    民    國  100    年     1    月     26    日
            刑事第四庭    審判長法  官  洪  耀  宗
                                法  官  林  清  鈞
                                法  官  劉  登  俊
以上正本證明與原本無異。
如不服本判決應於收受送達後十日內向本院提出上訴書狀，其未
敘述上訴理由者，並得於提起上訴後十日內向本院補提理由書（
均須按他造當事人之人數附繕本）「切勿逕送上級法院」。
                                書記官  張  惠  彥
中    華    民    國   100    年    1     月    26    日
附件
臺灣彰化地方法院刑事判決              99年度訴字第1100號
公  訴  人  臺灣彰化地方法院檢察署檢察官
被      告  廖志明  男  60歲（民國○○年○月○日生）
                    身分證統一編號：Ｚ000000000號
                    住彰化縣員林鎮溝皂里田中央巷46號
選任辯護人  朱浩萍  律師
上列被告因偽證案件，經檢察官提起公訴（99年度偵字第6885號）
，本院判決如下：
    主    文
廖志明證人，於執行審判職務之公署審判時，於案情有重要關係
之事項，供前具結，而為虛偽陳述，處有期徒刑貳月。
    事    實
一、廖志明與陳建一係兄弟，且陳建一係彰化縣員林鎮溝皂里第
    16鄰鄰長。緣張良振（因對於有投票權之人，交付賄賂，而
    約其投票權為一定之行使罪，由本院以98年度選訴字第8號
    判決有罪，經臺灣彰化地方法院檢察署檢察官及張良振分別
    提起上訴後，再由臺灣高等法院臺中分院以99年度選上訴字
    第932號判決上訴駁回，再經張良振提起上訴後，復由最高
    法院99年度台上字第6333號判決原判決撤銷，發回臺灣高等
    法院臺中分院審理中）為求民國98年12月5日舉行之98年彰
    化縣第17屆縣議員選舉第4選區候選人黃正盛能夠順利當選
    ，欲尋求具有投票權之員林鎮溝皂里居民之支持，透過舊識
    廖志明牽線，而於98年10月8日下午2時許，至廖志明胞兄即
    陳建一（因對於有投票權之人，交付賄賂，而約其投票權為
    一定之行使罪，經本院於99年4月12日以98年度選訴字第8號
    判決有罪確定）位於員林鎮田中央巷46號之5住處拜訪勸說
    ，張良振、陳建一、廖志明即基於反覆對於有投票權之人，
    交付賄賂，而約其投票權為一定之行使之單一犯意聯絡，由
    張良振當場將現金新臺幣（下同）1萬2000元交給陳建一，
    委請陳建一以每票300元之代價為黃正盛買票，陳建一允諾
    並收下後，因故再轉交委由廖志明代為發放，廖志明即分別
    於如附表所示之時間、地點，交付如附表所示之現金予如附
    表所示之設籍在第4選區即彰化縣員林鎮內有投票權之人，
    以每票300元之代價，約定於98年彰化縣第17屆縣議員選舉
    投票時，如附表所示之人同戶籍內之有選舉權人應圈選登記
    候選人黃正盛，而為投票權一定之行使（如附表所示之人所
    涉投票受賄罪部分，均另經臺灣彰化地方法院檢察署檢察官
    為緩起訴處分確定）。詎廖志明先於98年11月29日該案偵查
    中，經臺灣彰化地方法院檢察署檢察官命以證人身分接受訊
    問，並於供前具結後，竟基於偽證之犯意，就陳建一是否轉
    交前揭款項，及其是否遂行買票行賄行為等於案情有重要關
    係之事項，虛偽證稱：「（問：你哥哥有無交賄選款項1萬
    2000元，要向鄰居買票，共要買40票，要請你支持1號候選
    人黃正盛？）沒有這回事。」、「（問：你哥哥有無給你1
    萬2000元過）完全沒有，沒有因為選舉或其他事情給我1萬
    2000元，都沒有，我確定。」、「（問：有無向莊秀絨買票
    ，1票300元）沒有。」、「（問：有無給李登發900元，請
    他支持黃正盛？）沒有，我完全沒有給他錢過，也沒有金錢
    往來，我確定沒有，他是我鄰居。」、「（問：有無給張世
    忠、張勝雄金錢過？）都沒有，完全沒有金錢往來，也沒有
    借貸糾紛。」等語，而欲脫免陳建一違反公職人員選舉罷免
    法案件之罪責；廖志明復於99年3月2日該案審理時，經本院
    法官命以證人身分接受訊問，其承前偽證之犯意，就是否目
    擊張良振交付賄款予陳建一及知情賄選資金來源等於案情有
    重要關係之事項供前具結，虛偽證稱：「（問：你知不知道
    陳建一這1萬2000元從哪裡來的？）我不了解從哪裡來的。
    」、「（問：張良振是不是你叫來以後，當面把1萬2000元
    交給陳建一？）這我就不知道。」、「（問：張良振有無在
    你面前把1萬2 000元交給陳建一？）確實沒有在我面前交給
    他。」、「（問：是你叫張良振過去的嗎）不是我叫他去」
    、「（問：所以張良振會過去，和你沒關係？）沒有。」等
    語，而欲脫免張良振違反公職人員選舉罷免法案件之罪責，
    足使該案承辦檢察官及承審法官陷於錯誤，而生誤判陳建一
    、張良振是否違反公職人員選舉罷免法案件之偵查及判決結
    果。
二、案經臺灣彰化地方法院檢察署檢察官自動檢舉偵查起訴。
    理    由
壹、程序部分：
一、按被告以外之人於審判外之言詞或書面陳述，除法律有規定
    者外，不得作為證據，刑事訴訟法第159條第1項固定有明文
    ，惟被告以外之人於審判外之陳述，雖不符合同法第159條
    之1至第159條之4規定，但經當事人於審判程序同意作為證
    據，法院審酌該言詞陳述或書面陳述作成時之情況，認為適
    當者，亦得為證據，當事人、代理人或辯護人於法院調查證
    據時，知有第159條第1項不得為證據之情形，而未於言詞辯
    論終結前聲明異議者，視為有前項之同意，此觀同法第159
    條之5規定即明。查本判決後開引用被告廖志明以外之人於
    審判外之陳述（包含書面陳述），皆屬傳聞證據，惟被告及
    選任辯護人雖知上開證據資料為傳聞證據，仍於本院準備程
    序及審判期日中對其他證據資料均表示同意或無意見而不予
    爭執，且迄至言詞辯論終結前亦未再聲明異議，本院審酌上
    開證據資料製作時之情況尚無違法不當等瑕疵，且與本案具
    有關連性，認為以之作為證據應屬適當，揆諸前開規定，爰
    逕依刑事訴訟法第159條之5規定，認前揭證據資料均例外有
    證據能力。
二、另本案卷證所涵括其餘非供述證據，經公訴人及被告等人均
    同意有證據能力，本院審酌其作成或取得之情形，並無違法
    不當，是後述所引用證據之證據能力均無疑義，合先敘明。
貳、實體部分：
一、上揭犯罪事實業據被告廖志明於本院準備及審理時均坦承不
    諱，核與證人陳建一於本院98年度選訴字第8號案件審理中
    結證情節相符，並有臺灣彰化地方法院檢察署98年度選偵字
    第65、146號案件98年11月29日訊問筆錄1份、證人結文1紙
    、本院98年度選訴字第8號案件99年3月2日審判筆錄及轉譯
    筆錄、本院98年度選訴字第8號刑事判決書、臺灣高等法院
    臺中分院99年度選上訴字第932號判決書在卷可資佐證。參
    以被告持用門號0000000000號、張良振持用門號0000000000
    號之雙向通聯紀錄及基地台位置，被告於98年10月8日下午
    2時16分許曾撥打前開持用門號予張良振，當時被告行動電
    話所接受訊號之基地台位置在「彰化縣埔心鄉○○路319號5
    樓機房」，張良振行動電話所接受訊號之基地台位置在「彰
    化縣員林鎮○○○街18巷36號6樓」，其後張良振於同日下
    午2時32分許，接聽持用門號0000000000號之人所撥打之電
    話，此時張良振行動電話接收訊號之基地台位置在「彰化縣
    埔新鄉○○路319號5樓機房」，而若行動電話發受話地點位
    在員林鎮田中央項46號之5號即陳建一之住處，接受訊號可
    能涵蓋之基地台位置即包含「彰化縣埔心鄉○○路319號5樓
    機房」、「彰化縣員林鎮中央里田中央巷18之9號1樓頂」2
    處，有前開門號雙向通聯紀錄、中華電信股份有限公司99年
    2月26日維三字第0990000101號函及後附基地台位置資料等
    附卷可稽，核與證人陳建一於該案本院審判期日證稱：98年
    10月8日那天，當天下午被告先到伊住處表示，下午3點時張
    良振要來拜訪伊，伊回稱待會要出門，就看到被告打電話要
    張良振早點過來，張良振隨即在當天下午1、2點到伊住處，
    從口袋拿現金1萬2000元要伊幫忙買票，講完之後錢點清就
    離開，並沒有待在伊住處很久，後來隔天伊就將錢交給被告
    去發放等語相符；況陳建一係被告之胞兄，且與被告、張良
    振間均無恩怨嫌隙，則證人陳建一並無誣攀被告及張良振之
    動機，是陳建一證述張良振確曾透過被告牽線，至其住處交
    付賄款要其為黃正盛買票等情，應與事實相符，足堪採信。
    綜上所述，益徵被告於上開案件偵查及審理時，被告均以證
    人身份應訊，就案情有重要關係之事項，供前具結，而接續
    為虛偽陳述，至為灼然。是本案事證明確，被告犯行，洵堪
    認定。
二、按刑法上之偽證罪，不以結果之發生為要件，一有偽證情事
    ，無論當事人是否因而受有利或不利之判決，均不影響其犯
    罪之成立。而該罪所謂於案情有重要關係之事項，則指該事
    項之有無，足以影響於裁判之結果者而言（最高法院71年度
    臺上字第8127號判例意旨參照）。次按偽證罪所侵害之法益
    係國家之審判權，故對於同一訴訟案件，證人縱在偵查、第
    一審及第二審，先後多次具結而為虛偽之陳述，因所侵害國
    家審判權之法益仍屬一個，自僅成立單一之偽證罪，不能因
    其分別在偵查並審級兼及二審，即認為係屬連續犯（最高法
    院89年度臺上字第7591號判決要旨參照）。核被告所為，係
    犯刑法第168條之偽證罪。又按一次虛構事實而誣告數人，
    其誣告行為仍屬一個，因之對於所告數人中之一部分，自白
    為係屬誣告，而對於其餘之人仍有使受刑事處分之意圖，未
    經自白為誣告者，僅屬縮小其誣告行為之範圍，仍不能邀減
    免之寬典，此有最高法院著有30年上字第2606號判例可資參
    照。本件被告雖於本院99年9月27日準備程序審理中自白其
    偽證之犯行，然其所虛偽陳述之案件即本院99年度選訴字第
    8號關於被告陳建一違反公職人員選舉罷免法案件部分，業
    於99年4月12日確定，此有陳建一之臺灣高等法院被告前案
    紀錄表1份在卷可證，則參照上開判例見解，自難援引刑法
    第172條之規定予以減輕其刑，被告及選任辯護人主張有該
    條減輕或免除其刑之適用，容有誤會，附此敘明。爰審酌被
    告偽證之行為，足以影響職司偵查職務之檢察官及審判職務
    之法官對事實之認定，發生採證錯誤、判斷失平之結果，徒
    耗訴訟資源，並妨害刑事案件偵查之正確性，影響國家偵查
    權之行使及司法威信，造成訴訟資源無端浪費，自應受有相
    當程度之刑事非難，惟念其犯後坦承犯行，態度尚可，暨其
    智識程度等一切情狀，量處如主文所示之刑，以示儆懲。
據上論斷，應依刑事訴訟法第299條第1項前段，刑法第168條，
判決如主文。
本案經檢察官趙冠瑋到庭執行職務。
中    華    民    國    99    年    11    月    22    日
                          刑事第二庭  法  官  郭玄義
以上正本證明與原本無異。
如不服本判決應於收受判決後10日內向本院提出上訴書狀，並應
敘述具體理由；其未敘述上訴理由者，應於上訴期間屆滿後20日
內向本院補提理由書（均須按他造當事人之人數附繕本）「切勿
逕送上級法院」。
中    華    民    國    99    年    11    月    22    日
                                      書記官  魏嘉信
附錄本案所犯法條：
中華民國刑法第168條
於執行審判職務之公署審判時或於檢察官偵查時，證人、鑑定人
、通譯於案情有重要關係之事項，供前或供後具結，而為虛偽陳
述者，處7年以下有期徒刑。
附表：
┌──┬────┬───────┬────────┬──────────┐
│編號│收賄者  │時間          │地點            │金額                │
├──┼────┼───────┼────────┼──────────┤
│1   │張世忠  │98年11月19日下│張世忠位於彰化縣│收受賄款900元，同戶 │
│    │        │午6時許       │員林鎮田中央巷44│籍內共3位有投票權之 │
│    │        │              │之5號住處       │人。                │
├──┼────┼───────┼────────┼──────────┤
│2   │莊秀絨  │98年11月22日上│莊秀絨位於彰化縣│收受賄款1200元，同戶│
│    │        │午9時許       │員林鎮田中央巷44│籍內共4位有投票權之 │
│    │        │              │之3號住處       │人，惟並未將所收賄款│
│    │        │              │                │轉交予其戶內其他具有│
│    │        │              │                │投票權之人。        │
├──┼────┼───────┼────────┼──────────┤
│3   │李登發  │98年11月22日下│李登發位於彰化縣│收受賄款900元，同戶 │
│    │        │午5時許       │員林鎮田中央巷38│籍內共3位有投票權之 │
│    │        │              │之60號住處      │人（含未於同戶籍之前│
│    │        │              │                │妻）。              │
├──┼────┼───────┼────────┼──────────┤
│4   │張勝雄  │98年11月25日晚│張勝雄位於彰化縣│收受賄款1200元，同戶│
│    │        │間7時30分許   │員林鎮田中央巷38│籍內共4位有投票權之 │
│    │        │              │之66號住處      │人。                │
├──┼────┼───────┼────────┼──────────┤
│5   │賴仁    │98年11月下旬某│賴仁位於彰化縣員│收受賄款1200元，同戶│
│    │        │日下午5時許   │林鎮田中央巷44之│籍內共4位有投票權之 │
│    │        │              │4號住處         │人，惟並未將所收賄款│
│    │        │              │                │轉交予其戶內其他具有│
│    │        │              │                │投票權之人。        │
└──┴────┴───────┴────────┴──────────┘